臺灣板橋地方法院民事判決　　　　　　 100年度簡上字第55號
上　訴　人　李秋燕
訴訟代理人　曾孝賢律師
複 代理 人　張明維律師
被 上訴 人　楊明輝
訴訟代理人　陳韻如律師
上列當事人間確認本票債權不存在事件，上訴人對於中華民國99
年11月25日本院板橋簡易庭99年度板簡字第1268號第一審判決提
起上訴，本院於100年5月31日言詞辯論終結，判決如下：
    主  文
原判決關於駁回上訴人後開第二項部分，暨訴訟費用之裁判廢棄
。
確認被上訴人所持有上訴人於民國九十六年十一月七日所簽發，
票號為TH0000000，票面金額為新臺幣捌佰萬元，到期日
為九十七年一月二十日之本票債權，於超過新臺幣伍佰零萬肆
仟玖佰陸拾壹元部分不存在。
其餘上訴駁回。
第一、二審訴訟費用，由被上訴人負擔十分之四，餘由上訴人負
擔。
    事實及理由
一、程序方面：
  (一)按確認法律關係之訴，非原告有即受確認判決之法律上利益
    者，不得提起之。民事訴訟法第247條第1項前段定有明文。
    又所謂「即受確認判決之法律上利益」，係指法律關係之存
    在與否不明確，致原告在私法上之地位有受侵害之危險，而
    此危險得以對於被告之確認判決除去者而言（最高法院42年
    臺上字第1031號判例意旨參照）。本件上訴人主張被上訴人
    所持有上訴人於民國96年11月7日所簽發，票號為TH0000000
    、票面金額為新臺幣（下同）800萬元，到期日為97年1月20
    日之本票（下稱系爭本票），其債權不存在，被上訴人則堅
    稱確有上開債權存在（如事實及理由欄三、所示），並就系
    爭本票聲請裁定准予強制執行，而據以聲請對於上訴人之財
    產為強制執行（見原審卷第22至25頁之臺灣士林地方法院民
    事執行處函及本院簡易庭民事裁定），足認兩造間現在上開
    債權之存否不明確，致原告在私法上之地位有受侵害之危險
    ，而此危險得以本件對於被告之確認判決除去之，原告顯有
    即受確認判決之法律上利益，是其提起本件確認之訴，並無
    不合。
  (二)上訴人於訴狀送達後，將上訴聲明第2 項由「上開廢棄部分
    ，被上訴人在第一審之訴及其假執行之聲請均駁回。」變更
    為「廢棄部分改判請求確認被上訴人所持有上訴人於96年11
    月7日所簽發，票號為TH0000000、票面金額為800萬元，到
    期日為97年1月20日之本票，其債權不存在。」，屬變更上
    訴聲明，並非訴之變更或追加，應予准許。
二、上訴人主張：
  (一)上訴人係擔任訴外人漢廷開發股份有限公司（下稱漢廷開發
    公司）負責人，漢廷開發公司與被上訴人間本即有長期資金
    往來關係。系爭本票係因漢廷開發公司向訴外人何寶蓮即被
    上訴人之妻借款1,100萬元，並由漢廷開發公司提供其所有
    之士林區○○段○○段第273地號土地設定1,500萬元之抵押
    權。惟何寶蓮恐如此尚不足為充分擔保，遂再要求上訴人簽
    發系爭本票及票據號碼TH0000000、票面金額300萬元之無記
    名本票計二紙作為擔保，並交付予何寶蓮收執。嗣漢廷開發
    公司以開立多張無記名支票清償上開債務，且均已兌付入帳
    於被上訴人之帳戶而清償完竣，何寶蓮亦於96年4月27日將
    前揭供借款債權擔保之抵押權為塗銷登記完竣。但因漢廷開
    發公司與被上訴人間尚未正式結算長期資金往來之債權、債
    務金額，且漢廷開發公司亦仍與被上訴人尚持續有資金往來
    ，故被上訴人及何寶蓮遂要求繼續持有系爭本票以為擔保，
    而何寶蓮方同意於96年4月27日將前揭供借款債權擔保之抵
    押權為塗銷登記完竣。惟嗣後經上訴人自行結算漢廷開發公
    司已償還被上訴人之金額後，始發現漢廷開發公司對被上訴
    人並無結欠金額，遂要求何寶蓮與被上訴人返還用作擔保之
    系爭本票。詎被上訴人仍拒不返還，並藉詞上訴人所投資而
    僅任單純股東之另一漢廷建設股份有限公司（下稱漢廷建設
    公司）尚有借款未清償為由，扣留系爭本票，甚而聲請本票
    裁定而對上訴人名下之財產為強制執行。
  (二)被上訴人雖主張其於96年5月17日曾借款400萬元予上訴人云
    云。惟查，就該筆借款，上訴人業已簽發支票號碼分為SF00
    00000及SF0000000，票面金額分別為200萬元之支票予被上
    訴人用作清償，且該二紙支票亦已於97年1月17日分獲提示
    兌現，自無得為系爭本票之基礎法律關係。另被上訴人主張
    曾於96年9月21日借款98萬元予上訴人云云，惟上訴人否認
    之，自應先由被上訴人就該筆借貸關係之存在，負舉證之責
    。又被上訴人主張96年8月20日曾提領現金196萬元並親手交
    付予上訴人之借貸部分，由被上訴人所提出之存摺影本觀之
    ，亦僅能得出被上訴人曾有提領196萬元，惟上訴人實際上
    並未曾收到該筆款項，被上訴人復未能提出上訴人收受該筆
    款項之其他證據，諸如借據、領據、簽收單等，自應先由被
    上訴人就消費借貸之合意及上開196萬元確曾交付予上訴人
    之事實負舉證之責。退步言之，縱認系爭本票確如被上訴人
    於原審所謂係用以擔保系爭抵押權塗銷後，上訴人對被上訴
    人之另筆借款之用（假設語），惟由被上訴人於原審所提出
    之匯款回條所示，至多僅能證明於95年1月17日至同年11月2
    8日曾有匯款15,995,000元予漢廷開發公司之事實，但卻無
    法得知是否皆為被上訴人所匯。
  (三)被上訴人雖主張漢廷開發公司共積欠何寶蓮1599萬5千元，
    經清償1,300萬元後，尚欠299萬5千元云云。惟查，縱認被
    上訴人所主張曾借款予漢廷開發公司之事為真實（假設語）
    ，惟經上訴人自行結算與漢廷開發公司與被上訴人間之資金
    往來關係之結果，發現漢廷開發公司自95年1月26日起，業
    已以簽發支票方式對被上訴人陸續清償達1,950萬元，且已
    獲兌付之支票存根所載之領款人住址，俱與被上訴人於原審
    所提出之之匯款單據上所載資料相同（地址均為：0000-000
    0，與被上訴人所提之匯款單所載匯款人之資料相同），則
    被上訴人於歷次庭訊所主張之借款金額，於扣除漢廷開發公
    司於97年1月17日以支票清償之400萬元後，合計至多為18,9
    35,000元，所返還之金額業已超過被上訴人於歷次審訊時所
    主張借款總額之總和，漢廷開發公司對被上訴人當已無積欠
    任何款項，自不能據以對上訴人主張票據權利。
  (四)上訴人對被上訴人於92年7月15日起至97年9月25日止對漢廷
    開發公司有多筆匯款以為借貸金額交付之事實固不否認，惟
    對被上訴人96年匯款明細表編號3（196萬元之現金交付）及
    97年匯款明細表編號2（匯款3,015,478元）之2筆款項否認
    係被上訴人交付上訴人之借款。且被上訴人謂於97年5月14
    日以匯款方式給付被上訴人借款3,015,478元部分，該筆匯
    款固係匯入漢廷開發公司帳戶。惟該紙匯款單上所載之匯款
    人不僅非為被上訴人本人，亦非其員工，亦未曾出現於本案
    被上訴人所提出之其他匯款單據上，甚且其所留之電話亦非
    被上訴人所有，上訴人爰否認該筆匯款之性質為被上訴人交
    付之借款。
  (五)漢廷開發公司自92年至97年期間亦已以支票或匯款方式及借
    用漢廷建設公司支票之方式還款共計111,318,902元如下：
  1.漢廷開發公司於92年業以支票14紙清償對被上訴人之借款18
    ,105,200元。
  2.漢廷開發公司於93年以支票26紙清償對被上訴人之借款28,0
    12,862元。
  3.漢廷開發公司於94年業以支票39紙及匯款2筆清償對被上訴
    人之借款14,446,313元。
  4.漢廷開發公司於95年業以支票66紙及匯款2筆清償對被上訴
    人之借款17,372,813元。
  5.漢廷開發公司於96年業以支票58紙清償對被上訴人之借款18
    ,514,206元。
  6.漢廷開發公司於97年業以支票8紙清償對被上訴人之借款4,2
    00,000元。
  7.漢廷開發公司於97年以向漢廷建設公司借票方式，用支票43
    紙清償對被上訴人之借款10,667,508元。
  (六)被上訴人對以下漢廷開發公司及漢廷建設公司所開立而業已
    兌付入被上訴人帳戶之支票金額與匯款金額（共計11,814,8
    52元），雖否認係借款返還，惟均不否認以下支票金額所入
    帳戶為自己所有，則自應先由被上訴人就所謂「非借款返還
    」乙事，負舉證證明之責：
  1.還款期間-93年度：支票號碼SF0000000金額249,362元。
  2.還款期間-94年度：支票號碼SF0000000金額12,600元、支票
    號碼SF0000000金額541,667元、支票號碼SF0000000支票金
    額541,667元、支票號碼SF0000000金額541,667元、支票號
    碼SF0000000金額685,378元以及94年11月1日、11月29日之
    二筆匯款（金額各為541,667元），金額計3,406,313元。
  3.還款期間-95年度：支票號碼SF0000000金額302,842元、支
    票號碼SF0000000金額541,667元、支票號碼SF0000000金額
    45,000元以及95年1月10日金額541,667元與95年3月2日金額
    541,637元之二筆匯款，金額計1,669,971元
  4.還款期間-96年度：支票號碼SF0000000金額1,288,206元、
    支票號碼SF0000000金額1,288,000元、支票號碼SF0000000
    金額1,288,000元，金額計3,864,206元。
  5.以漢廷建設公司名義簽發支票還款部分：支票號碼SF000000
    0金額2,000,000、支票號碼SF0000000金額625,000，合計金
    額2,625,000元。
  (七)被上訴人雖謂漢廷開發公司所開立SF0000000支票金額2,000
    ,000元、SF0000000支票金額20,000元、SF0000000支票金額
    20,000元、SF0000000支票金額20,000元、SF0000000支票金
    額20,000元、SF0000000支票金額1,500,000元、SF000000 0
    支票金額1,500,000元、SF0000000支票金額500,000元、SF
    0000000支票金額40,000元、SF0000000支票金額60,000元、
    SF0000000支票金額40,000元並未兌付入被上訴人之帳戶云
    云。惟前揭支票於經提示兌付時，其背面所留之電話號碼俱
    為被上訴人所有，則被上訴人當無得否認其已收受前揭支票
    金額之事實。
  1.還款期間94年度：支票號碼SF0000000支票金額20,000，其
    所留之聯絡電話為0000-0000，係被上訴人所有，此參被上
    訴人所不爭執之上證四編號2之支票背面所留相同電話號碼
    自明。
  2.還款期間95年度：支票號碼SF0000000支票金額20,000元、
    支票號碼SF0000000支票金額20,000元、支票號碼SF0000000
    支票金額20,000元、支票號碼SF0000000支票金額500,000元
    ，其背面所載為被上訴人之電話號碼：0000-0000，此參被
    上訴人所不爭執之上證四編號2之支票背面所留相同電話號
    碼自明。支票號碼SF0000000支票金額1,500,000元、支票號
    碼SF0000000支票金額1,500,000元，其所留之電話號碼為00
    00-0000，亦為被上訴人所有，此參被上訴人所不爭執之上
    證四編號1之支票背面所留相同電話號碼自明。
  3.還款期間96年度：支票號碼SF0000000支票金額40,000元、
    支票號碼SF0000000支票金額60,000元，其支票背面所留之
    電話號碼0000-0000亦為被上訴人所有。爰依民事訴訟法第
    247條規定提起本訴等語（上訴人於原審聲明：確認被上訴
    人所持有上訴人於96年11月7日所簽發，票號為TH0000000、
    票面金額為800萬元，到期日為97年1月20日之本票，其債權
    不存在。原審為上訴人敗訴之判決。上訴人聲明不服，提起
    上訴。）。併為上訴聲明：1.原審判決廢棄。2.廢棄部分改
    判請求確認被上訴人所持有上訴人於96年11月7日所簽發，
    票號為TH0000000、票面金額為800萬元，到期日為97年1月
    20日之本票，其債權不存在。
三、被上訴人則以：
  (一)系爭本票與95年間漢廷開發有限公司向訴外人何寶蓮借款，
    並以該公司土地設定抵押1,500萬元無關。上開抵押權係於
    96年4月27日塗銷，系爭本票則由上訴人於96年11月7日簽發
    ，苟非兩造間另有獨立之基礎原因法律關係，以上訴人身為
    漢廷開發公司負責人，且為漢廷建設股份有限公司股東、董
    事、監察人，實不可能於何寶蓮之抵押借款已清償並塗銷該
    抵押權後之半年，又簽發系爭本票擔保該筆已清償之抵押借
    款。上訴人於原審亦自承上開抵押借款之後仍與何寶蓮等尚
    有持續資金往來，而上訴人亦同意簽發系爭本票作為漢廷開
    發公司之借款擔保，顯然上訴人因繼續向被上訴人借款，而
    簽發系爭本票應無疑義。
  (二)系爭本票之基礎原因法律關係乃借款債權，借款之過程及證
    明分述如下：兩造因從事相同之水電空調及機電裝設維修業
    務而認識，因業務相同，故兩造並無生意往來。上訴人為調
    借資金，近幾年來多次向被上訴人或何寶蓮借款，被上訴人
    除匯款至上訴人指定之銀行帳號（係上訴人提供並請求被上
    訴人配合，雖該帳戶戶名為漢廷開發公司，但上訴人係該公
    司之負責人），亦有部分借款係以現金交付上訴人。又兩造
    同意所有借款以月息2分（即100萬元，每月利息2萬元）計
    算借款利息。
  1.96年5月17日上訴人因急需資金向被上訴人借款400萬元，被
    上訴人即指示會計羅琇鳳電匯200 萬元至上訴人指定之帳戶
    （漢廷開發公司設於臺北銀行市府分行活存帳號：00000000
    0000），因被上訴人斯時金錢不夠，遂拜託朋友陳明西另外
    匯款200萬元至上訴人上開帳戶。
  2.96年9月21日上訴人又向被上訴人借款，被上訴人匯款98萬
    元至上訴人上開帳戶。
  3.96年8月20日被上訴人請何寶蓮提領現金196萬元，現金交付
    上訴人，此有證人趙閔可茲為證。承上，96年5月17日起
    至96年9月21日上訴人簽發系爭本票止，上訴人向被上訴人
    借款之本金為6,940,000元。因上訴人遲未還款，被上訴人
    始要求上訴人結算本金及利息，簽發本票交被上訴人做為借
    款之證明，是上訴人於結算後，即親自簽發系爭本票，並記
    載被上訴人為受款人。
  4.綜上，系爭本票800萬元之本利計算方式，即上訴人分別於9
    6年5月17日向被上訴人借款4,000,000元、96年8月20日借款
    1,960, 000元及96年9月21日借款980,000元，約定每月利息
    為2分，計算至系爭本票到期日97年1月20日止，總計為7,92
    0,793元，是上訴人即取整數800萬元簽發系爭本票交付被上
    訴人收受。上訴人向被上訴人借款後，即交付被上訴人由漢
    廷建設公司簽發、上訴人背書之支票以為還款，上訴人交付
    被上訴人之上開支票到期後均跳票，且系爭本票亦已到期，
    被上訴人亦曾與證人趙閔多次與上訴人協商系爭本票之還
    款事宜，上訴人於協商時亦從未爭執尚積欠被上訴人800萬
    元未清償。
  (三)上訴人稱已清償系爭本票400萬元債務，顯非真實。自上訴
    人原審提出之99年9月29日所載9張支票可知，金額共計1,30
    0萬元，並不足清償何寶蓮借款本金1,599萬5千元，亦即尚
    積欠本金299萬5千元及利息。上訴人提出之支票號碼SF0000
    000及SF0000000，面額分別為200萬元之支票，乃係清償何
    寶蓮上開抵押借款不足額之本金及利息，亦即上訴人於96年
    4月間交付上開2紙支票以為清償，故何寶蓮始同意塗銷抵押
    權，然事後上訴人又要求何寶蓮延後提示上開2紙支票，因
    此何寶蓮始於97年1月7日提示，此從上開2紙支票存入之帳
    戶000000000000為何寶蓮之帳戶亦可知悉。再者，簽發系爭
    本票之時間乃為96年11月7日，而上開二紙支票之發票日為
    96年6月17日，乃為簽發系爭本票之前，倘上開二紙支票係
    為清償上訴人96年5月17日向被上訴人之借款400萬元，何以
    兩造結算借款時，上訴人卻未將先前已交付2紙支票金額計
    400萬元扣除？
  (四)自92年起漢廷開發有限公司即陸續向何寶蓮及被上訴人借款
    ，分述如下：
  1.92年借款29,596,567元、93年借款26,000,000元、94年借款
    15,850,000元，漢廷開發公司均簽發支票以為還款，並已清
    償完畢。
  2.95年漢廷開發公司向何寶蓮借款15,995,000元，並以該公司
    土地設定抵押權1,500萬元，被上訴人並已清償本金及利息
    。
  3.雖上訴人於100年3月22日準備中提出支票影本計15紙，證明
    95年漢廷開發公司向何寶蓮之借款15,995,000元，已清償18
    ,935,000元，故支票號碼SF0000000及SF0000000並非清償上
    開95年向何寶蓮之借款，而係清償系爭本票之借款，然上訴
    人新提出支票為：95年1月26日支票三紙，票號SF0000000、
    SF0000000、SF0000000，金額分別為100萬元、100萬元及15
    0萬元。95年2月17日支票三紙，票號SF0000000、SF0000000
    、SF0000000，金額均為100萬元。95年6月19日支票一紙，
    票號SF0000000，金額150萬元。上開支票均係漢廷開發公司
    為清償94年間向被上訴人之借款所簽發，與95年間向何寶蓮
    之借款無關。倘上訴人確已清償95年之借款高達18,935,000
    元，何以於原審僅主張9張支票金額計1,300萬元係清償上開
    向何寶蓮之95年之借款，卻未主張已還款18,935,000元呢？
    另96年上訴人向被上訴人借款6,940,000元，並於96年11月7
    日簽發本金及利息計8,000,000元之本票作為借款之證明，9
    7年上訴人又向被上訴人借款8,781,800元。
  (五)上訴人另爭執97年5月14日匯款之3,015,478元，匯款人非上
    訴人，故否認此筆借款。然依據上訴人所述其於97年5月14
    日確實有收受此3,015,478元，僅係辯稱匯款人為吳蔡玉華
    ，而非被上訴人。吳蔡玉華乃被上訴人之朋友，被上訴人委
    託吳蔡玉華自何寶蓮帳戶中將3,015,478元匯款至上訴人指
    定帳戶，此有訴外人何寶蓮之帳戶可證。
  (六)上訴人及漢廷開發公司於92年至97年分別向上訴人及何寶蓮
    借款及還款說明如下：
  1.上訴人及漢廷開發公司於92年至97年分別向上訴人及何寶蓮
    借款計103,163,376元（參附表二、三、四第【一】，上訴
    人僅爭執96年8月20日現金交付之1,960,000元及97年5月14
    日匯款之3,015,478元，其餘均不爭執）。
  2.上訴人提出還款支票中，有多筆金額計2,200,000元，並非
    由被上訴人或何寶蓮兌現，明細如下：
  上證四（92年度）附表編號1：92年9月28日，票號SF000000
     0，金額2,000,000元。
  上證七（95年度）附表編號15～17：95年2月21日，票號SF0
    000000，金額20,000元；95年2月21日，票號SF0000000，金
    額20,000元；95年2月21日，票號SF0000000，金額20,000元
    。
  上證八（96年度）附表編號21、22、32：96年3月20日，票
    號SF0000000，金額40,000元；96年3月21日，票號SF000000
    0，金額60,000元；96年6月20日，票號SF0000000，金額40,
    000元。
  3.上訴人提出之還款支票及匯款單中，有多筆金額計12,617,6
    94元，乃係支付正浦泉公司或普泉公司之工程款，分述如下
    ：
  上證五（93年度）附表編號23：93年10月15日，票號SF0000
    000，金額249,362元乃給付正浦泉公司之工程款。
  上證六（94年度）附表編號29、32、35、38～41：94年3月2
    9日，票號SF0000000，金額12,600元；94年5月3日，票號SF
    0000000，金額541,667元係；94年5月23日，票號SF0000000
    ，金額541,667元；94年6月24日，票號SF0000000，金額541
    ,667元；94年9月30日，票號SF0000000，金額685,378元；
    94年11月1日匯款541,667元及94年11月29日匯款541,667元
    ，乃給付正浦泉公司之工程款。
  上證七（95年度）附表編號1、20、23～26：95年1月2日，
    票號SF0000000，金額302,842元；95年8月31日，票號SF000
    0000，金額500,000元；95年1月10日，匯款金額541,667元
    ；95年1月26日，票號SF0000000，金額541,667元；95年3月
    2日，匯款金額541,637元；95年8月10日，票號SF0000000，
    金額45,000元，乃給付正浦泉公司之工程款。其中編號1及
    編號20，上訴人於100年4月7日對帳時提出之明細，已自認
    為工程款。
  上證八（96年度）附表編號23～25：96年4月2日，票號SF00
    00000，金額1,288,206元；96年4月2日，票號SF0000000，
    金額1,288,000元；96年4月2日，票號SF0000000，金額1,28
    8,000元，乃給付正浦泉公司之工程款。上訴人於100年4 月
    7日對帳時提出之明細，已自認為冷氣安裝之工程款。
  上證十（97年度-2）附表編號35、41：97年8月11日，票號S
    F0000000，金額2,000,000元；97年10月26日，票號SF00000
    00，金額625,000元，乃給付普泉公司之工程款。
  4.是上訴人雖主張其與漢廷開發公司自92年起已陸續還款111,
    318,902元，然扣除上開非給付被上訴人或何寶蓮之借款部
    分計14,817,694元（12,617,694元工程款+2,200,000元非收
    受款項=14,817,694元）後，僅給付被上訴人及何寶蓮96,50
    1,208元。又上訴人提出之支票及匯款單，部分為給付利息
    ，而非本金，利息總計為4,871,108元，故清償之本金為91,
    630,100元。被上訴人及何寶蓮自92年起交付上訴人及漢廷
    開發公司借款計103,163,367元，扣除上訴人及漢廷開發公
    司自92年起已陸續清償之本金91,630,100元，上訴人尚積欠
    被上訴人本金計11,533,267元等語，資為抗辯。併為答辯聲
    明：駁回上訴。
四、兩造不爭執之事實：
  (一)上訴人為漢廷開發公司之負責人及漢廷建設公司之股東，上
    訴人於92至97年間即以上訴人或漢廷開發公司名義陸續向被
    上訴人或被上訴人之妻何寶蓮借款，由被上訴人或何寶蓮依
    上訴人指示將現金匯入上訴人指定之漢廷開發公司帳戶，上
    訴人亦以漢廷開發公司之支票（或借用漢廷建設公司支票）
    或匯款之方式還款。92至97年間被上訴人及何寶蓮以匯款方
    式給付上訴人及漢廷開發公司之借款至指定之帳戶金額計98
    ,187,889元。兩造間尚未就彼此持續資金往來之債務結算。
  (二)有關漢廷開發公司向何寶蓮借款，並由漢廷開發公司提供其
    所有之士林區○○段○○段第273地號土地設定1,500萬元之
    抵押權為擔保部分，已因漢廷開發公司清償該抵押權所擔保
    之債務（實際借款本金，上訴人主張為1,100萬元，被上訴
    人則辯稱為1,599萬5千元），而經債權人何寶蓮同意於96年
    4月27日將上開抵押權辦理塗銷登記。
  (三)96年5月17日上訴人因急需資金向被上訴人借款400萬元，被
    上訴人即指示會計羅琇鳳電匯200萬元至上訴人指定之帳戶
    （漢廷開發公司設於臺北銀行市府分行活存帳號：00000000
    0000），因被上訴人斯時金錢不夠，遂拜託朋友陳明西另外
    匯款200萬元至上訴人指定之上開帳戶。
  (四)上訴人於96年11月7日簽發系爭本票（以被上訴人為受款人
    ）交付被上訴人。被上訴人就系爭本票聲請本院99年度司票
    字第825號裁定裁定准予強制執行，而據以聲請對於上訴人
    之財產為強制執行。
五、上訴人主張：系爭本票所擔保之楊寶蓮對漢廷開發公司之11
    00萬元消費借貸借款債權已因清償而消滅，但因被上訴人及
    何寶蓮要求繼續持有系爭本票以擔保漢廷開發公司對於被上
    訴人間持續資金往來之債務，何寶蓮方同意於96年4月27日
    將前揭供借款債權擔保之抵押權為塗銷登記完竣。惟嗣後經
    上訴人自行結算漢廷開發公司已償還被上訴人之金額後，始
    發現漢廷開發公司對被上訴人並無結欠金額，遂要求何寶蓮
    與被上訴人返還用作擔保之系爭本票。詎被上訴人仍拒不返
    還，並藉詞上訴人所投資而僅任單純股東之另一漢廷建設公
    司尚有借款未清償為由，扣留系爭本票，上訴人與被上訴人
    間並無據以收受持有該系爭本票之原因法律關係存在等情，
    為被上訴人所否認，並以前揭情詞置辯。經查：
  (一)按票據固為無因證券，票據債務人不得以自己與發票人或執
    票人前手間所存抗辯事由對抗執票人，然發票人要非不得以
    自己與執票人間所存抗辯事由對抗執票人，此觀票據法第13
    條前段規定自明。本件上訴人於96年11月7日簽發系爭本票
    （以被上訴人為受款人）交付被上訴人，兩造間為直接前後
    手等情，為兩造所不爭執（見原審卷第40頁、第108頁之系
    爭本票、言詞辯論筆錄），則依票據法第13條前段之反面解
    釋，票據債務人（即上訴人）自得以自己與執票人間所存之
    抗辯事由對抗執票人（即被上訴人）。
  (二)有關系爭本票是否亦擔保上開漢廷開發公司向何寶蓮之借款
    債務（實際借款本金，上訴人主張為1,100萬元，被上訴人
    則辯稱為1,599萬5千元）部分：漢廷開發公司向何寶蓮借款
    ，並由漢廷開發公司提供其所有之士林區○○段○○段第273
    地號土地設定1,500萬元之抵押權為擔保，已因漢廷開發公
    司清償該抵押權所擔保之債務（實際借款本金，上訴人主張
    為1,100萬元，被上訴人則辯稱為1,599萬5千元），而經債
    權人何寶蓮同意於96年4月27日將上開抵押權辦理塗銷登記
    等情，為兩造所不爭執，並有何寶蓮所出具，記載：「資因
    債務已全部清償，同意臺北市士林地政事務所中華民國95
    年士林字第080220號權利價值新臺幣壹仟伍佰萬元抵押權登
    記全部塗銷。」之抵押權塗銷同意書、臺北市松山地政事務
    所跨所申請之土地登記申請書及抵押權登記經註銷之臺北市
    士林地政事務所他項權利證明書附卷可稽（見原審卷第9至
    21頁），應信為真。則就一般吾人社會經驗常情而言，債務
    人豈有於供借款擔保之抵押權設定登記塗銷後逾半年再另行
    簽發系爭本票以擔保該已清償之借款債務之理？上訴人亦不
    可能以自己名義簽發系爭受款人為被上訴人之本票以擔保該
    已清償之漢廷開發公司對於何寶蓮之借款債務，是上訴人主
    張系爭本票係擔保何寶蓮對漢廷開發公司之1100萬元消費借
    貸借款債權（即漢廷開發公司向何寶蓮之借款債務）等語，
    即乏依據，洵無足採。
  (三)有關系爭本票是否擔保7,920,793元之借款本息部分：
  1.96年5月17日上訴人因急需資金向被上訴人借款400萬元，被
    上訴人即指示會計羅琇鳳電匯200萬元至上訴人指定之帳戶
    （漢廷開發公司設於臺北銀行市府分行活存帳號：00000000
    0000），因被上訴人斯時金錢不夠，遂拜託朋友陳明西另外
    匯款200萬元至上訴人指定之漢廷開發公司帳戶等情，為兩
    造所不爭執，並有羅琇鳳於96年5月17日200萬元之匯款回條
    、陳明西（代理人羅琇鳳）於96年5月17日200萬元之匯款回
    條附卷可稽（見原審卷第35頁），應信為真。
  2.被上訴人雖辯稱96年8月20日被上訴人請何寶蓮提領現金196
    萬元，該現金由被上訴人交付上訴人等情，並舉證人趙閔
    之證詞（見本院卷一第41至42頁）及何寶蓮存摺節本（見本
    院卷一第37至38頁）為證，惟查證人趙閔證稱：「被上訴
    人96年7、8月間在臺北市政府斜對面的公園（有一個地球儀
    ）交付現金196萬元給上訴人，當時我有陪同被上訴人在場
    ，因為車子是我開的，我跟被上訴人合夥做生意我跟被上訴
    人合夥做生意，被上訴人要動用我們生意的週轉金196萬元
    ，是要借給上訴人，所以被上訴人都跟我說由我陪同他去交
    款，上訴人拿了錢沒有開收據。因為上訴人很急著用錢，而
    交款沒有拿任何憑證。事後有沒有開收據我也不清楚。」等
    語，與被上訴人所稱96年8月20日被上訴人請何寶蓮提領現
    金196萬元等情不符，且被上訴人交付上訴人巨額現金196萬
    元，卻無任何收據或憑證，亦與常情及兩造間資金借貸均以
    匯款方式為之等情亦不符，又證人趙閔與被上訴人合夥做
    生意，其證詞不免偏向被上訴人，是被上訴人此部分所辯，
    尚不足採。
  3.被上訴人辯稱96年9月21日上訴人又向被上訴人借款，被上
    訴人匯款98萬元至上訴人指定之漢廷開發公司帳戶等情，亦
    有陳明西（代理人何寶蓮）於96年9月21日98萬元之匯款回
    條附卷可稽（見原審卷第36頁），矧上訴人對於上開陳明西
    （代理人羅琇鳳）於96年5月17日200萬元之匯款為借款既不
    爭執，且上訴人亦未陳明上開98萬元為何入漢廷開發公司帳
    戶，而此次陳明西（代理人何寶蓮）於96年9月21日匯款98
    萬元之模式，亦與上開200萬元借款之匯款模式類似，是被
    上訴人所稱上開98萬元係其交付上訴人之借款，應可認定。
  4.被上訴人雖辯稱上開借款400萬元、196萬元及98萬元（共計
    694萬元），兩造約定每月利息2分，計算至系爭本票到期日
    97年1月20日止，總計本息為7,920,793元，是上訴人即取整
    數800萬元簽發系爭本票交付被上訴人收受等語，惟經上訴
    人否認之。查兩造間僅有上開400萬元及98萬元（共計498萬
    元）等情，已如前述，足見借款本金部分已有不符。又依被
    上訴人提出之本息計算方式如附表五（見本院卷二第81至82
    頁）所示，係依上開3筆借款，各以月息2分之複利計算至系
    爭本票到期日97年1月20日止之總和，而上訴人復稱當初沒
    有就利息作約定。我們還款有包含利息等語（見本院卷二第
    2頁），足見上訴人曾還息予被上訴人，被上訴人辯稱兩造
    約定每月利息2分等語，應屬可採。惟被上訴人依複利計算
    顯不符合民法第207條第1項但書「書面約定及利息遲付逾一
    年」之規定。是被上訴人辯稱上開694萬元，兩造約定每月
    利息2分，計算至系爭本票到期日97年1月20日止，總計本息
    為7,920,793元，是上訴人即取整數800萬元簽發系爭本票交
    付被上訴人收受等語，即無足採。再者，依被上訴人提出之
    上訴人向被上訴人借款後，即交付被上訴人由漢廷建設公司
    簽發、上訴人背書之支票及退票理由單各7張（見原審卷第
    102至103頁、本院卷一第46至51頁）所示，除其第1張支票
    發票日為97年1月30日200萬元外，其餘6張均為100萬元，最
    後1張支票發票日為97年12月19日，足見被上訴人及證人趙
    閔所稱之800萬元借款，係發生於97年1月至12月間，且交
    付作為清償之支票金額亦與被上訴人所稱上開3筆借款之金
    額不符，更與上開3筆借款之時間不符，自不得據以證明此
    800萬元之退票支票，即係因上訴人向被上訴人借款694萬元
    （上開3筆借款，其中1筆借款196萬元不能證明）之後而交
    付作為清償。
  5.綜上，系爭本票之金額為800萬元，而被上訴人既無法證明
    系爭本票係供作上開694萬元本息即7,920,793元之擔保，自
    難認系爭本票係擔保7,920,793元之借款本息。
  (四)按發票人對於執票人主張之原因事實及票據之真正，並不爭
    執，而主張票款已因清償抵銷等原因而消滅者，則舉證責任
    應由發票人負之（最高法院48年臺上字第389號判例意旨參
    照）。本件上訴人主張系爭本票所擔保之漢廷開發公司對於
    被上訴人間持續資金往來之債務，經上訴人自行結算漢廷開
    發公司已償還被上訴人之金額後，始發現漢廷開發公司對被
    上訴人並無結欠金額，上訴人與被上訴人間並無據以收受持
    有該系爭本票之原因法律關係存在等情，被告則否認而辯稱
    被上訴人及何寶蓮自92年起交付上訴人及漢廷開發公司借款
    計103,163,367元，扣除上訴人及漢廷開發公司自92年起已
    陸續清償之本金91,630,100元，上訴人尚積欠被上訴人本金
    計11,533,267元等語，揆諸前開說明，上訴人應就系爭本票
    所擔保漢廷開發公司對於被上訴人之持續資金往來之債務「
    已清償」之事實負舉證責任。
  (五)上訴人為漢廷開發公司之負責人及漢廷建設公司之股東，上
    訴人於92至97年間即以上訴人或漢廷開發公司名義陸續向被
    上訴人或被上訴人之妻何寶蓮借款，由被上訴人或何寶蓮依
    上訴人指示將現金匯入上訴人指定之漢廷開發公司帳戶，上
    訴人亦以漢廷開發公司之支票（或借用漢廷建設公司支票）
    或匯款之方式還款。92至97年間被上訴人及何寶蓮以匯款方
    式給付上訴人及漢廷開發公司之借款至指定之帳戶金額計98
    ,187,889元。兩造間尚未就彼此持續資金往來之債務結算等
    情，為兩造所不爭執，並有漢廷開發公司所簽發並兌付之支
    票、94年匯款單共13份附卷可稽（見本院卷一第59至73頁、
    第107至366頁、第84至88頁），應信為真。又有關被上訴人
    是否於97年5月14日以匯款方式給付被上訴人借款3,015,478
    元部分：經查該筆匯款係由訴外人吳蔡玉華匯入漢廷開發公
    司帳戶，且被上訴人稱吳蔡玉華為被上訴人之朋友，被上訴
    人委託吳蔡玉華自何寶蓮帳戶中將3,015,478元匯款至上訴
    人指定之漢廷開發公司帳戶，並提出匯款回條及何寶蓮之帳
    戶存摺為證（見本院卷二第48頁、第52頁），矧上訴人並未
    陳明上開3,015,478元為何入漢廷開發公司帳戶，且被上訴
    人之妻何寶蓮帳戶確於97年5月14日轉帳匯款3,015,478元，
    應認上開3,015,478元確係被上訴人於97年5月14日以匯款方
    式給付被上訴人之借款。故92至97年間被上訴人及何寶蓮以
    匯款方式給付上訴人及漢廷開發公司之借款至指定之帳戶金
    額計98,187,889元部分應加上3,015,478元，亦即總計為101
    ,203,367元。
  (六)有關上訴人及漢廷開發公司於92至97年間分別向上訴人及何
    寶蓮還款之金額部分：
  1.上訴人主張其於92至97年間以漢廷開發公司之支票（或借用
    漢廷建設公司支票）或匯款之方式向上訴人及何寶蓮還款之
    金額為111,318,902元等情，並提出漢廷開發公司及漢廷建
    設公司所簽發並兌付之支票（見本院卷一第107至366頁）為
    證，惟被上訴人辯稱應扣除上開非給付被上訴人或何寶蓮之
    借款部分計14,817,694元（12,617,694元工程款+2,200,000
    元非收受款項=14,817,694元）等語。查：(1)本院卷二第35
    頁92年度附表編號1：92年9月28日，票號SF0000000，金額
    2,000,000元及本院卷二第43頁96年度附表編號32：96年6月
    20日，票號SF0000000，金額40,000元，此2筆金額計204萬
    元，均非入被上訴人或何寶蓮之帳號，且上開支票於經提示
    兌付時，其背面所留之電話號碼亦非被上訴人或何寶蓮所有
    ，故應予剔除。(2)本院卷二第39頁95年度附表編號15～17：
    95年2月21日，票號SF0 000000，金額20,000元；95年2月21
    日，票號SF0000000，金額20,000元；95年2月21日，票號SF
    0000000，金額20,000元及本院卷二第42頁96年度附表編號2
    1、22：96年3月20日，票號SF0000000，金額40,000元；96
    年3月21日，票號SF0000000，金額60,000元，此5筆金額計
    16萬元，其背面所載為被上訴人之電話號碼：0000-0000、0
    000-0000均為被上訴人所有。此由被上訴人所不爭執之上證
    四編號2、1之支票背面所留相同電話號碼觀之自明（見本院
    卷一1第151至152頁），故不予剔除。(3)有關上訴人提出之
    還款支票及匯款單中，係支付正浦泉公司或普泉公司之工程
    款部分：本院卷二第36頁93年度附表編號23；本院卷二第38
    頁94年度附表編號29、39；本院卷二第39頁95年度附表編號
    1、20；本院卷二第42頁96年度附表編號23至25之金額，均
    係支付正浦泉公司之工程款，另本院卷二第47頁97年度-2附
    表編號35、41之金額，亦均係支付普泉公司之工程款，俱非
    上訴人還款等情，有被上訴人提出之統一發票及上訴人100
    年4月7日提出之還款明細表附卷可稽（見本院卷二第57頁正
    反面、第58頁正反面、第70頁、第71頁、第65至66頁、第74
    頁），故應予剔除。(4)承上，上開還款金額111,318,902元
    應扣除非入被上訴人或何寶蓮之帳號之204萬元及支付正浦
    泉公司、普泉公司工程款之8,239,388元（即249,362＋12,6
    00＋685,378＋302,842＋50萬元＋1,288,2 06＋1,288,000
    ＋1,288,000＋200萬元＋625,000＝8,239,388），於扣除後
    ，還款金額即為101,039,514元（111,318,902元－204萬元
    －8,239,388＝101,039,514）。
  2.上訴人主張當初沒有就利息作約定。我們還款有包含利息等
    語（見本院卷二第2頁），足見上訴人曾還息予被上訴人。
    又兩造約定每月利息2分等情，已如前述，則上開還款金額
    101,039,514元應再扣除利息。而上訴人對於其提出之支票
    及匯款單，部分為給付利息，而非本金，利息總計為4,871,
    108元部分（見本院卷二第35至47頁）亦不爭執，故上開還
    款金額101,039,514元於扣除利息4,871,108元之後，僅餘96
    ,168,406元。
  (七)綜上所陳，系爭本票並非擔保何寶蓮對漢廷開發公司之1100
    萬元消費借貸借款債權（即漢廷開發公司向何寶蓮之借款債
    務），亦非擔保7,920,793元之借款本息，系爭本票亦係擔
    保漢廷開發公司對於被上訴人之持續資金往來債務，即應由
    上訴人就該債務「已清償」之事實負舉證責任。又上訴人於
    92 至97年間即以上訴人或漢廷開發公司名義陸續向被上訴
    人或被上訴人之妻何寶蓮借款，由被上訴人或何寶蓮依上訴
    人指示將現金匯入上訴人指定之漢廷開發公司帳戶，上訴人
    亦以漢廷開發公司之支票（或借用漢廷建設公司支票）或匯
    款之方式還款。兩造間尚未就彼此持續資金往來之債務結算
    等情，已如前述，故漢廷開發公司對於被上訴人之持續資金
    往來債務，即為上訴人以上訴人或漢廷開發公司名義陸續向
    被上訴人或被上訴人之妻何寶蓮借款之彼此持續資金往來債
    務。92至97年間被上訴人及何寶蓮以匯款方式給付上訴人及
    漢廷開發公司之借款至指定之帳戶金額總計為10 1,203,367
    元，上訴人於92至97年間以漢廷開發公司之支票（或借用漢
    廷建設公司支票）或匯款之方式向上訴人及何寶蓮還款之金
    額為101,039,514元（應含上訴人曾經返還之利息在內），
    被上訴人方面（含何寶蓮）交付上訴人方面（含漢廷開發公
    司）之金額顯高於上訴人方面之還款金額。故本件上開交付
    借款金額101,203,367元減去上開還款金額96,168,406元之
    後，尚餘5,034,961元。足見系爭本票所擔保漢廷開發公司
    對於被上訴人之持續資金往來借款債務為5,034,961元。
六、從而，上訴人請求確認被上訴人所持有系爭本票之債權不存
    在，於超過5,034,961元之範圍，即屬有據，應予准許，其
    餘部分為無理由，應予駁回。原審就上開應准許部分，為上
    訴人敗訴之判決，尚有未洽，上訴意旨求予廢棄改判，為有
    理由，爰由本院予以廢棄，改判如主文第2項所示。至於上
    訴人之請求不應准許部分，原判決為上訴人敗訴之判決，經
    核於法並無不合，上訴意旨聲明廢棄改判，為無理由，應駁
    回其上訴。
七、本件事證已臻明確，兩造其餘攻擊、防禦方法及舉證，經本
    院審酌後，認對於判決結果均無影響，爰不一一論述，併此
    指明。
據上論結，本件上訴為一部有理由，一部無理由，依民事訴訟法
第436條之1第3項、第450條、第449條、第79條，判決如主文。
中    華    民    國    100   年    7     月    13    日
                  民事第三庭    審判長法  官  陳財旺
                                      法  官  劉以全
                                      法  官  楊千儀
以上正本係照原本作成。
上訴人如以適用法規顯有錯誤為理由不服本判決，應於本判決送
達後20日之不變期間，提出上訴狀（並應同時表明上訴理由，其
於判決宣示後送達前提起上訴者，應於裁判送達後10日內補具之
）於本院，逕向最高法院提起上訴（上訴狀及理由書狀均須按他
造人數附具繕本，且提起第三審上訴，須經本院之許可，前項許
可以訴訟事件所涉及之法律見解具有原則上之重要性者為限）。
如委任律師提起上訴者，應一併繳納上訴審裁判費。
中    華    民    國    100   年    7     月    13    日
                                      書記官  劉鴻傑